【裁判字號】    90,判,2411
【裁判日期】    901214
【裁判案由】    商標評定
【裁判全文】
最  高  行  政  法  院  判  決                    九十年度判字第二四一一號
    原      告  皇麟實業有限公司
    代  表  人  乙○○
    訴訟代理人  甲○○
    被      告  經濟部智慧財產局（承受原經濟部中央標準局業務）
    代  表  人  陳明邦
右當事人間因商標評定事件，原告不服行政院中華民國八十九年三月十三日台八十九
訴字第○七四○七號再訴願決定，提起行政訴訟。本院判決如左：
    主  文
原告之訴駁回。
訴訟費用由原告負擔。
    事  實
緣原告於民國八十四年一月十日以「皇麟實業有限公司標章」商標，指定使用於商品
及服務分類表第六類之金屬引擎墊片商品申請註冊，經被告審查核准，列為註冊第七
二五六四一號商標。嗣關係人英商．艾伊自動零件有限公司以該商標有違註冊時商標
法第三十七條第一項第六款、第七款及第十二款之規定，對之申請評定。案經被告評
決系爭第七二五六四一號「皇麟實業有限公司標章」商標之註冊應作為無效，發給中
台評字第八七○五五五號商標評定書。原告不服，提起訴願、再訴願，均遭決定駁回
，遂提起本訴。茲摘兩造訴辯意旨如次：
原告起訴意旨略謂：一、按商標圖樣有「相同或近似於他人同一商品或類似商品之註
冊商標」者，不得申請註冊，固為商標法第三十七條第一項第十二款之規定，惟其適
用應以該二商標圖樣構成相同或近似為前提。又商標之近似與否，應就商標本體通體
隔離觀察，總括其所用之文字、圖形、記號及其聯合式或所施顏色予以判斷，不能僅
就商標其中某一部分單獨判斷。如就二商標通體隔離觀察並無相同或近似，則在交易
上絕不致有混同誤認之虞，迭經行政法院著有判例。二、查本件系爭商標，係由兩個
著有墨色之「ㄑ」字狀箭頭及一個同向五邊形組成一體，而該五邊形內英文「Ｈ、Ｌ
」，分別取自原告名稱「皇」、「麟」之英文字首，指定使用於引擎墊片商品。而關
係人據爭之商標圖樣為「山型圖形」，乃一般常見之軍階臂章圖形，二者簡繁、意匠
有別絕無引起混淆誤認之虞。三、次查商標中之一定部分特易引起一般人之注意，因
該一定部分之存在而發生增加商標之識別功能者，雖亦須就一定部分或主要部分加以
比對觀察，然此係為得全體觀察之正確結果之一種方法，並非某一部分相同或近似，
該商標即屬近似之商標（行政法院七十二年度判字第一三九五號判決參照）。則原告
以系爭商標表彰之引擎墊片商品在臺灣地區八十六年銷售金額為新臺幣參仟零捌拾貳
萬柒仟參佰陸拾玖元，並於中經社出版之「臺灣五金雜誌」刊載大篇幅廣告，故系爭
商標已為一般消費大眾所熟知，自無庸置疑。反觀關係人雖自詡其據以評定商標，為
夙著盛譽之商標，惟觀諸其所檢附之證據資料，均不足資證明其商標於系爭商標申請
註冊時已為國內一般消費者所熟知。關係人固提出其在英國、可倫比亞、墨西哥．．
．等國之商標註冊證及商品包裝等資料，惟始終未曾提出任何該商標之商品，曾行銷
我國或在我國廣告商直接、充足證據，其商標雖曾於英國、哥倫比亞等國申請註冊，
惟此種商標註冊之行為與該商標所表彰之商品品質與信譽是否已為國內一般消費大眾
所熟知無關。關係人既無實際商品行銷於我國之證據，則在系爭商標已為一般消費者
所熟知下，無產生混同誤認之虞。四、系爭商標與據爭商標，異時異地隔離觀察，兩
商標並非近似，且關係人商標之產品及信譽，並未為一般消費大眾所共知，足證原告
使用系爭商標於商品上實無致一般消費大眾有混淆誤認之虞。本件商標之註冊應無首
揭法條之適用。綜上所述，請求撤銷原處分、訴願及再訴願決定等語。
被告答辯意旨略謂：按商標圖樣相同或近似於他人同一商品或類似商品之註冊商標者
，不得申請註冊，為本件商標註冊時商標法第三十七條第一項第十二款前段所明定。
而商標圖樣近似與否，以具有普通知識經驗之一般商品購買人，於購買時施以普通所
用之注意，有無混同誤認之虞判斷之，復為同法施行細則第十五條第一項所規定。商
標在外觀、觀念或讀音方面有一近似者，即為近似之商標。又所謂類似商品，應依一
般社會通念，市場交易情形，並參酌該商品之產製、原料、用途、功能或銷售場所等
各種相關因素判斷之。查本件系爭註冊第七二五六四一號「皇麟實業有限公司標章」
商標圖樣上之圖形，與據以評定之註冊第四四八五六九號「CHEVRON DEVICE」商標圖
樣上之圖形相較，二者外觀構圖意匠極相彷彿，僅系爭商標圖樣之圖形內置有外文「
HL」及底色為淡墨色之別，異時異地隔離觀察，客觀上，難謂無使一般商品購買人產
生混同誤認之虞，應屬近似之商標。又系爭商標係指定使用於金屬引擎墊片商品，與
據以評定商標指定使用於車輛、運輸機械器具及其零、組件等商品，依一般社會通念
，應屬類似商品，自有首揭法條規定之適用。至原告主張系爭商標所表彰之引擎墊片
商品在臺灣經雜誌大幅刊載，已為一般消費大眾所知悉，而關係人所檢送之據以評定
商標之證據資料，並無法證明其已具相當信譽，故二者應無混同誤認之虞云云。惟查
系爭商標有無違反註冊時商標法第三十七條第一項第十二款規定，係以商標圖樣相同
或近似於他人同一或類似商品之註冊商標為其要件，該款之適用與系爭商標及據以評
定商標是否著名無涉，原告之主張自不足採。綜上論述，原告之訴顯無理由，請求駁
回原告之訴等語。
    理  由
按商標圖樣相同或近似於他人同一商品或類似商品之註冊商標者，不得申請註冊，為
註冊時商標法第三十七條第一項第十二款前段所規定。而判斷商標之近似與否，應隔
離觀察其有無引起混同誤認之虞以為斷，迭經本院著有判例。又商標在外觀、觀念或
讀音方面有一近似者，即為近似之商標；商標圖樣上之圖形相似，有混同誤認之虞者
，為外觀近似，復為行政院台七十四經字第一八○六八號函准修正備查之商標近似審
查基準一及二之(九)所明示。本件原告於八十四年一月十日以「皇麟實業有限公司標章
」商標，指定使用於商品及服務分類表第六類之金屬引擎墊片商品申請註冊，經被告
審查核准，列為註冊第七二五六四一號商標。嗣關係人英商．艾伊自動零件有限公司
以該商標有違註冊時商標法第三十七條第一項第六款、第七款及第十二款之規定，對
之申請評定。案經被告以系爭註冊第七二五六四一號「皇麟實業有限公司標章」商標
圖樣之圖形        與據以評定之註冊第四四八五六九號「CHEVRON DEVICE」商標圖
樣之圖形        相較，外觀、構圖、意匠極相彷彿，僅圖形內有無外文HL之別，異
時異地隔離觀察，難謂無使一般商品購買人產生混同誤認之虞，應屬近似之商標。又
系爭商標指定使用於金屬引擎墊片商品，原告並檢送使用於汽車引擎用金屬墊片商品
實物數件，與據以評定商標所指定使用於航空機、船舶、車輛、運輸機械器具及其零
組件商品，復屬類似商品，自有違註冊時商標法第三十七條第一項第十二款之規定，
至是否尚有違反同條項第六款及第七款之規定，自無庸審究，乃評決系爭第七二五六
四一號「皇麟實業有限公司標章」商標之註冊應作為無效。原告不服，循序提起行政
訴訟，主張系爭商標圖樣係由二墨色之ㄑ字狀箭頭及一同向五邊形組成，五邊形內Ｈ
、Ｌ係其外文名稱之字首，而據以評定商標圖樣為山形圖形，二商標圖樣繁簡有別，
無引起混淆誤認之虞，又據以評定商標所用之商品未曾行銷我國，難謂為國內一般消
費者所知悉云云。查系爭註冊第七二五六四一號「皇麟實業有限公司標章」商標圖樣
之圖形        與據以評定之註冊第四四八五六九號「CHEVRON DEVICE」商標圖樣之
圖形        相較，其外觀、構圖、意匠極相彷彿，僅系爭商標圖樣之圖形內置有外
文HL及底色為淡墨色之別，異時異地隔離觀察，難謂無使一般商品購買人產生混同誤
認之虞，應屬近似之商標，且系爭商標指定使用於金屬引擎墊片商品，與據以評定商
標指定使用於車輛、運輸機械器具及其零組件等商品，依一般社會通念，應屬類似商
品，自有首揭法條規定之適用。至原告主張系爭商標所表彰之引擎墊片商品在臺灣經
雜誌大幅刊載，已為一般消費大眾所知悉，而關係人所檢送之據以評定商標之證據資
料，並無法證明其已具相當信譽，故二者應無混同誤認之虞云云。惟查系爭商標有無
違反註冊時商標法第三十七條第一項第十二款規定，係以商標圖樣相同或近似於他人
同一或類似商品之註冊商標為其要件，該款之適用與系爭商標及據以評定商標是否著
名無涉，原告之主張自不足採。綜上所述，被告所為評決系爭商標之註冊應作為無效
，於法尚無違誤，一再訴願決定遞予維持，亦無不合。原告起訴意旨為無理由，應予
駁回。
據上論結，本件原告之訴為無理由，爰依行政訴訟法施行法第二條、行政訴訟法第九
十八條第三項前段，判決如主文。
中    華    民    國      九十      年      十二      月      十四      日
                    最 高 行 政 法 院  第 三 庭
                                審 判 長 法  官      曾  隆  興
                                         法  官      吳  明  鴻
                                         法  官      徐  樹  海
                                         法  官      鄭  淑  貞
                                         法  官      林  家  惠
右  正  本  證  明  與  原  本  無  異
                                         法院書記官  王  福  瀛
中    華    民    國      九十      年      十二      月      十七      日


司法院資訊處製作；財團法人民間司法改革基金會備份。
